臺灣苗栗地方法院刑事判決　　　　　　　 96年度訴字第201號
公　訴　人　臺灣苗栗地方法院檢察署檢察官
被　　　告　丙○○
指定辯護人　蘇哲科律師
上列被告因公共危險案件，經檢察官提起公訴（95年度偵字第43
14號），本院判決如下：
    主  文
丙○○放火燒燬現供人使用之住宅未遂，處有期徒刑壹年拾月。
　　事  實
一、丙○○患有器質性精神病，並有輕度智能障礙，其平日精神
    狀態已達精神耗弱之程度，致其辨識行為違法或依其辨識而
    行為之能力，顯著降低。丙○○於民國95年3 月16日上午7
    時許，因要求其弟乙○○前往行政院衛生署苗栗醫院（下稱
    苗栗醫院）為其領藥，遭乙○○拒絕，復聽聞乙○○在苗栗
    縣苑裡鎮中正里6 鄰中正76號住處客廳罵伊「沒猜小（台語
    ）」等語，心生不滿，於同日12時30分許，明知上開住處係
    現供人居住使用之連棟低矮平房住宅，屋頂又係以烤漆板搭
    建，而棉被、床單、彈簧床等均為易燃物，若在房間內引火
    燃燒棉被、床單、彈簧床等物，可能延燒整棟住宅，竟基於
    縱燒燬上開住宅亦不違背其本意之不確定故意，至客廳取得
    打火機及報紙後，進入乙○○房間，將報紙放在床上，以打
    火機點燃報紙，再引燃棉被，頓時火苗竄起，延燒床上之其
    餘棉被、床單及彈簧床，整個房間佈滿濃煙。幸丙○○之母
    甲○○與鄰人陳錦標、陳彰祿及時發覺，立即取水將火勢撲
    滅，惟乙○○房間內之棉被、床單及彈簧床等物，均已部分
    燒焦。
二、案經甲○○及乙○○訴由苗栗縣警察局通霄分局報請臺灣苗
    栗地方法院檢察署檢察官偵查起訴。
    理  由
一、按刑事訴訟法第159 條第1 項雖規定，被告以外之人於審判
    外之言詞或書面陳述，除法律有規定外，不得作為證據。惟
    同法第159 條之5 第2 項已規定，當事人、代理人或辯護人
    於法院調查證據時，知有第159 條第1 項不得為證據之情形
    ，而未於言詞辯論終結前聲明異議者，視為有前項之同意（
    指同條第1 項之同意作為證據）。此乃第159 條第1 項所容
    許，得作為證據之例外規定之一。經查本案除辯護人於準備
    程序中否認證人甲○○警詢筆錄之證據能力外，被告、指定
    辯護人及檢察官於言詞辯論終結前，未就被告以外之人於審
    判外之言詞或書面陳述之證據，主張有刑事訴訟法第159 條
    第1 項不得為證據之情形，是本案除證人甲○○警詢筆錄之
    證據能力有爭執外，其餘經調查之證據均有證據能力，合先
    敘明。至證人甲○○警詢筆錄，查無法定例外得為證據之事
    由，依刑事訴訟法第159 條第1 項，自不得為證據。
二、訊據被告丙○○，坦承有於上開時、地，在乙○○房間內，
    以打火機引燃報紙，再覆蓋棉被之方式，放火燒燬乙○○房
    間內之棉被、床單及彈簧床等情，惟矢口否認有放火燒燬現
    供人使用之住宅之犯行，辯稱：伊放火時沒有想過會燒到房
    子等語，經查：
  (一)被告於95年3 月16日12時30分許，在苗栗縣苑裡鎮中正里6
    鄰中正76號，現供被告及其母親甲○○、弟弟乙○○等人居
    住使用之住宅內，以打火機點燃報紙，再蓋上棉被之方式，
    燒燬乙○○房間內之棉被、床單及彈簧床，因甲○○等人以
    水將火澆熄，始未延燒至整棟住宅等情，業據被告於警詢供
    稱：我將報紙丟在乙○○房間之床上，後用打火機去點燃報
    紙讓報紙燒起來，報紙及打火機是我在機客廳取得，床上有
    棉被、床單跟彈簧床，放火時棉被及床單燒起來被我點燃等
    語（見95年度偵字第4314號第4 頁背面至5 頁），被告於本
    院審理時供稱：「（你也是住那個地方？）對。」（見本院
    卷第42頁）。證人即被告母親甲○○於偵查中具結證稱：今
    年（即95年）3 月16日中午時，丙○○在他弟弟乙○○房間
    放火，他在燒乙○○房間床上的棉被、床單，是在彈簧床上
    燒等語（見95年度偵字第4314號第27頁），證人甲○○於本
    院審理時證稱：火燒起來時，連我有3 人去救火，用水桶救
    火，將近1 點時進去打火，到1 點半火熄滅，當時火焰衝到
    屋頂，旁邊牆壁沒有燒到，我們去救火時，被告坐在客廳看
    我們救火等語（見本院卷第24至25頁）。證人陳錦標於警詢
    時證稱：我於95年3 月16日12時35分許，在苗栗縣苑里鎮中
    正里6 鄰76號看見屋內冒黑煙，當時有我、甲○○及陳彰祿
    我們3 人一起救火等語（見95年度偵字第4314號第11至12頁
    ）。此外，並有照片12張在卷可證（見95年度偵字第4314號
    第14至19頁）。足認苗栗縣苑裡鎮中正里6 鄰中正76號，係
    現供被告及其母親甲○○、弟弟乙○○等人居住使用之住宅
    ，被告於上開時、地以打火機點燃報紙，放火點燃乙○○房
    間之棉被、床單跟彈簧床，因甲○○及時發現，與鄰居陳錦
    標、陳彰祿共3 人前往救火，始未延燒至整棟住宅。
  (二)按刑法第13條第1 項明定：行為人對於構成犯罪之事實，明
    知並有意使其發生者為故意。同條第2項明定：行為人對於
    犯罪之事實，預見其發生，而其發生並不違背其本意者，以
    故意論。蓋以認識為犯意之基礎，無認識即無犯意之可言，
    但不論其為「明知」或「預見」，皆為故意犯主觀上之認識
    ，只是認識之程度強弱有別，行為人有此認識進而有「使其
    發生」或「任其發生」之意，則形成犯意，前者為確定故意
    、直接故意，後者為不確定故意、間接故意（最高法院92年
    度台上字第6900號判決要旨參照）。查上開乙○○之房間，
    係供人居住使用之連棟低矮平房住宅，屋頂係以烤漆浪板搭
    建，且棉被、床單、彈簧床等均為易燃物，被告亦已預見倘
    在房間內點火燃燒棉被、床單、彈簧床，可能會延燒至住宅
    等情。業據證人甲○○於本院證稱：「（你家屋頂何材質？
    ）鐵皮烤漆浪板。」（見本院卷第26頁），並有該住宅之外
    觀照片2 張附卷（見95年度偵字第4314號第14頁），而被告
    亦居住在該處，足認被告明知上開乙○○之房間，係供人居
    住使用之連棟低矮平房住宅，且屋頂係以烤漆浪板搭建。再
    者，棉被、床單、彈簧床等均為易燃物，倘在房間內引火燃
    燒，一般人均可預見可能會延燒整棟住宅，而被告先前欲燒
    毀乙○○衣物時，亦知應將衣物拿出屋外，以免燒燬房屋，
    被告於本院審理時供稱：「（你本來是要把你弟弟乙○○的
    衣服，拿去外面燒？）是。（為什麼要拿到外面？）不會燒
    房子。（所以，你知道在外面燒才不會燒到房子？）是。（
    你放火之後，為何不待在你弟弟的房間，反而坐在客廳？）
    我坐在客廳而已，我不敢進去。」等語（見本院卷第42、44
    頁）。是被告在乙○○房間內放火引燃棉被、床單等物時，
    已有預見火勢可能會延燒至房子，而仍執意為之，且放火後
    不敢在乙○○房間內逗留，足認被告有縱燒燬現供人使用住
    宅亦不違其本意之不確定故意，並已著手為放火行為，然因
    甲○○等人及時將火勢撲滅，始未發生燒燬住宅之結果。
  (三)被告雖辯稱：沒有放火燒燬住宅之意思，有想要去救火等語
    。被告之指定辯護人亦為被告辯稱：被告無放火燒燬現供人
    使用住宅之主觀犯意等語。證人甲○○於本院審理時證稱：
    被告有說過1 次，說要燒房子，他說要燒他弟弟的房間等語
    （見本院卷第26頁），然證人甲○○又證稱：「（他說要燒
    房間，還是要燒房間裡面的棉被等？）要燒房間裡面的東西
    ，但如果晚一點去救火，房子還是會燒掉。」等語（見本院
    卷第27頁），證人甲○○證述前後矛盾，尚難以此認被告具
    有放火燒燬現供人使用住宅之直接故意。惟被告引燃之火焰
    已衝到屋頂，而被告於眾人前往救火時，仍坐在客廳內，未
    參與救火，已據證人甲○○證述甚詳（見本院卷第24至25頁
    ），被告亦供稱：先前將乙○○衣物拿到外面去燒，才不會
    燒到房子等語（見本院卷第42頁），是被告所辯：有想要去
    救火，沒有想到會燒到房子等語，不足採信。另被告在乙○○房間內放火引燃棉被、床單等物時，已有預見火勢會延燒
    至住宅之可能，已如前述，被告仍執意為之，顯見被告具有
    縱燒燬現供人使用住宅亦不違其本意之不確定故意。
  (四)綜上所述，被告前開所辯，為事後卸責之詞，不足採信。本
    件事證已臻明確，被告犯行洵堪認定，應依法予以論科。
三、論罪科刑：
  (一)被告行為後，中華民國刑法於94年2 月2 日總統華總一義字
    第09400014901 號令修正公布，並自95年7 月1 日施行。關
    於未遂部分，被告等犯罪時之刑法第25條第2 項規定：「未
    遂犯之處罰，以有特別規定者，為限。」第26條前段規定：
    「未遂犯之處罰，得按既遂犯之刑減輕之。」修正後刑法第
    25條第2 項規定：「未遂犯之處罰，以有特別規定者為限，
    並得按既遂犯之刑減輕之。」不論依修正前刑法第25條第2
    項、第26條前段，修正後刑法第25條第2 項規定，未遂犯之
    處罰均以有特別規定為限，並得按既遂犯之刑減輕之，對被
    告而言並無有利或不利之情形，依刑法第2 條第1 項前段，
    自應適用行為時即修正前之刑法第26條前段規定。
  (二)核被告所為，係犯刑法第173 條第3 項、第1 項放火燒燬現
    供人使用住宅未遂罪。又被告同一放火行為，固同時燒燬住
    宅內部分物品，仍僅成立刑法第173 條第3 項、第1 項之放
    火燒燬現供人使用之住宅未遂罪，而不另成立刑法第175 條
    第1 項放火燒燬住宅以外之他人所有物罪，附此敘明。被告
    與被害人等分別係母子及兄弟關係，具有家庭暴力防治法第
    3 條第3 款、第4 款所定之家庭成員，被告實施上開家庭暴
    力行為而成立刑法之放火燒燬現供人使用之住宅未遂罪，係
    屬家庭暴力防治法第2 條第2 項所稱之家庭暴力罪。又被告
    經臺灣苗栗地方法院檢察署檢察官囑託財團法人為恭紀念醫
    院（以下簡稱為恭醫院）為精神鑑定，鑑定結果為：「…個
    案目前診斷為器質性精神病與輕度智能障礙，並領有重大傷
    病卡與殘障手冊，目前治療情況並不理想（仍持續有精神症
    狀與喝酒），且社會功能回復情形不佳，因應壓力的能力也
    較弱，會談中發現個案目前仍有明顯的精神與輕微的情緒症
    狀…，依會談當時情況評估，個案應已達精神耗弱的程度，
    而依個案於案發當時與之前的病歷紀錄來看，個案於案發當
    時的情況應比會談時差，所以推估個案於案發當時應已達精
    神耗弱的程度但未達心神喪失；所以整體而言，依中華民國
    精神醫學會的刑責能力判斷準則，個案於案發當時已達精神
    耗弱而未達心神喪失的程度。」此有為恭醫院95年1 月19日
    （95）為恭醫字第0960000051號函，所附之為恭醫院精神醫
    療中心司法鑑定報告書1 份（見95年度偵字第3413號卷第74
    頁）在卷可稽。是被告於行為時，其精神狀態應已達於顯較
    一般人減弱之「精神耗弱」程度，應可認定。又查被告行為
    後，刑法第19條規定，亦於94年2 月2 日修正公布，並於95
    年7 月1 日施行，修正後刑法第19條第1 項、第2 項係規定
    ：「行為時因精神障礙或其他心智缺陷，致不能辨識其行為
    違法或欠缺依其辨識而行為之能力者，不罰。行為時因前項
    之原因，致其辨識行為違法或依其辨識而行為之能力，顯著
    減低者，得減輕其刑」，立法理由係原第19條第1 項、第2
    項：「心神喪失人之行為，不罰。精神耗弱人之行為，得減
    輕其刑」規定之語意極不明確，判斷標準難有共識，予以具
    體標準明文，但就此2 項分類之不罰與得減輕之規定，並無
    不同，且查前開鑑定，係依據修正前刑法第19條第1 項、第
    2 項規定之心神喪失或精神耗弱所為鑑定，並非依據修正後
    刑法第19條規定之內容為鑑定，依刑法第2 條第1 項前段規
    定，自應適用修正前刑法第19條第2 項規定，減輕其刑。另
    被告已著手於放火燒燬現供人使用之住宅之行為，而未發生
    燒燬該住宅之結果，為未遂犯，應依修正前刑法第26條前段
    規定減輕其刑，並遞減之。爰審酌被告因請其弟弟幫忙至醫
    院拿藥被拒，竟心生放火報復念頭，而為本案犯行，惡性非
    輕，惟被告所為尚未燒及上開住宅，並為促被告與被害人和
    睦相處，及其犯罪之動機、目的、手段、對社會所生危害與
    犯罪後態度等一切情狀，量處如主文所示之刑，以資懲儆。
    至被告放火使用之打火機1 個，未據扣案，又無證據足認係
    被告所有之物，爰不併與宣告沒收。
據上論斷，應依刑事訴訟法第299 條第1 項前段，刑法第173條
第3 項、第1 項、修正前刑法第19條第2 項、修正前刑法第26條
前段，判決如主文。
本案經檢察官林弘政到庭執行職務。
中　　華　　民　　國　　96　　年　　7 　　月　　5 　　日
                  刑事第三庭    審判長法　官  柳章峰
                                      法  官  林卉聆
                                      法  官　吳國聖
以上正本與原本無異。
如不服本判決，應於判決送達後10日內向本院提出上訴狀（應附
繕本）。告訴人或被害人如對於本判決不服者，應具備理由請求
檢察官上訴，其上訴期間之計算係以檢察官收受判決正本之日期
為準。
   　　                           　　書記官　歐明秀
中　　華　　民　　國　　96　　年　　7 　　月　　5 　　日
論罪法條：
中華民國刑法第173條
（放火或失火燒燬現住建築物及交通工具罪）
放火燒燬現供人使用之住宅或現有人所在之建築物、礦坑、火車
、電車或其他供水、陸、空公眾運輸之舟、車、航空機者，處無
期徒刑或7 年以上有期徒刑。
失火燒燬前項之物者，處 1 年以下有期徒刑、拘役或 5 百元以
下罰金。
第 1 項之未遂犯罰之。
預備犯第 1 項之罪者，處 1 年以下有期徒刑、拘役或 3 百元以
下罰金。
